臺灣屏東地方法院民事判決　九十一年度訴字第三五七號
　　原　　　告　丁○○
　　法定代理人　乙○○
　　訴訟代理人　甲○○
　　被　　　告　丙○○
　　訴訟代理人　戊○○
右當事人間第三人異議之訴事件，本院判決如左：
    主      文
原告之訴及假執行之聲請均駁回。
訴訟費用由原告負擔。
    事      實
甲、原告方面：
一、聲明：
  (一)被告應連帶賠償原告新臺幣（下同）八十一萬一千四百元，並自九十一年五月十
    四日準備書狀繕本送達翌日起至清償日止，按年息百分之五計算之利息。
  (二)原告願供擔保請准宣告假執行。
  (二)確認原告與被告丙○○間就坐落屏東縣新園鄉○○段七一地號之地上建物即如九
    十年度執字第一○○四六號強制執行事件不動產附表所示工廠(2)鐵架一七八．一
    八平方公尺、涼棚(3)鐵架鐵皮四五．三○平方公尺、涼棚(4)鐵架鐵皮六○．四○
    平方公尺、倉庫(5)鐵架鐵皮七七．二八平方公尺，有不定期之租賃關係存在。
二、陳述：
  (一)坐落屏東縣新園鄉○○段七一地號之土地（下稱系爭土地）為訴外人即鈞院九十
    年度執字第一○○四六號強制執行事件之債務人陳明察所有，陳明察以其不動產
    向被告聯信商業銀行股份有限公司（下簡稱聯信商銀）抵押借款五百萬元，因未
    能如期繳息，致被告聯信商銀取得執行名義後指封，旋因底價未達抵押款項，由
    被告聯信商銀撤回執行換取債權憑證後，重新指封陳明察之抵押田地，於查封筆
    錄已載明現場勘測時債務人不在場，第三人許鈞雄陳明查封之土地現承租使用中
    ，租期至民國九十一年一月十五日，．．．。惟系爭土地上如前開訴之聲明第三
    項所載地上物為原告雇工建蓋，於執行程序未終結前，已由原告具狀聲明，而原
    告與債務人就系爭土地及房屋定有自八十八年一月十五日至九十一年一月十五日
    為期三年之租賃契約，而債務人於租期屆滿後繼續收受原告租金，依據民法第四
    百五十一條規定，已變為不定期租賃。嗣被告丙○○以二百四十二萬六千元得標
    ，繳足價金後，由鈞院核發權利移轉證明書而終結執行程序，並駁回原告之聲明
    異議。執行法院所為之拍賣，通說認係代替債務人所為之買賣行為，執行法院未
    注意前開地上物為原告所有，且原告就系爭土地及地上物有租賃關係，逕行拍賣
    ，自應由被告負賠償責任。被告聯信商銀未予詳查上情，貿然將原告前揭建物查
    封，而被告丙○○於拍賣投標前，未閱覽執行卷即貿然去投標，故被告共同侵害
    原告之權利，原告自得依據侵權行為之法律關係請求被告連帶負賠償責任。另因
    被告丙○○對原告對上揭地上物有不定期租賃關係存在有所爭執，自有提起確認
    訴訟之必要。
  (二)被告引用最高法院六十七年八月二十九日民庭庭推總會決議，其內容與本件爭執
    之關鍵未盡相同，該決議係對單純之房屋租賃關係，但本件租賃尚包括基地在內
    ，況實際上系爭建物為原告雇專人建蓋，益見該決議不能拘束原告。
  (三)執行法院拍賣之系爭鐵皮屋，係原告僱用陳慶清建蓋而原始取得，原告本可依司
    法院院字第五七八號解釋、最高法院六十二年度台再字第一○○號判例意旨主張
    拍賣無效，訴請返還房屋，惟考量如提起訴訟恢復所有權，必費長久時間，所以
    始依侵權行為之法理請求賠償其所得利益。又債務人陳明察以系爭土地向被告聯
    信商銀申請抵押借款時，被告聯信商銀必有指派專人到系爭土地現場評估價格，
    認為無第三人占用之地上物後始准借貸，債務人經過一段時間繳息後，因經濟狀
    況發生變化後，即欠息變成非正常戶，遭被告聯信商銀之指封拍賣，於現場指封
    後，發現有原告之系爭鐵皮屋，即找原告，原告不在，即與其子許鈞雄接談，再
    三保證「不會有人出來標購，所以飭許鈞雄勿具狀聲明指封抵押物由其父子占用
    ，但必許鈞雄提供一百萬元之定期存單為質押，投標日又必以二百三十萬元之價
    格投標，再三保證萬無一失」，結果由被告丙○○以二百四十二萬六千元標取，
    可見有詐害行為，否則許鈞雄不必臨時去籌集借款一百萬元到被告聯信商銀設定
    定期存單以為質押，結果仍被被告丙○○標取，故被告確有侵權行為。
  (四)被告以八十九年度執字第七六一九號執行事件所除去之租賃關係移付主張本件執
    行事件，然九十年度執字第一○○四六號強制執行事件執行法院並未除去債務人
    之租賃關係，被告此節辯解自非適法。另依據執行法院九十年八月三十日之查封
    筆錄記載「據債權人代理人稱地上物為債務人所造，請求一併查封測量。」，可
    見被告聯信商銀有故意過失之侵權行為。
  (五)原告於九十一年四月三十日提起本件異議之訴，而執行法院於九十一年五月二日
    始以裁定駁回原告之聲明異議，於五月十日送達，故原告於九十一年五月十日提
    出書狀以他項聲明代替最初之聲明，依據民事訴訟法第二百五十六條第三款之規
    定，無須得他造之同意。又情事變更，係發生於起訴前或起訴後，在非所問，自
    無須得他造之同意。
三、證據：提出房屋租賃契約、收據、法院公告、屏東地方法院九十年度執字第一○
    ○四六號民事裁定、承諾書、聯信商銀函各一份，並聲請訊問證人陳慶清、陳明
    察、許鈞雄、田隆富。
乙、被告方面：
壹、被告聯信商銀部分：
    被告未於最後言詞辯論期日到場，據其以前到場所為聲明及陳述略稱：
一、聲明：
　(一)原告之訴及其假執行之聲請均駁回。
　(二)如受不利之判決，願提供擔保請准宣告免為假執行。
二、陳述：
  (一)參諸最高法院六十二年臺再字第一○○號判例意旨，原告請求撤銷之鈞院九十年
    執字第一○○四六號執行桯序於九十一年四月十三日核發權利移轉證書前早已終
    結，不符強制執行法第十五條所規定第三人異議之訴應於強制執行程序終結前提
    起之訴訟要件，自應予駁回。
  (二)原告原係提起撤銷強制執行並拍定無效性質之第三人異議之訴，嗣於訴狀送達後
    於九十一年五月十七日竟將其聲明變更，而使訴訟性質完全不同，妨礙訴訟之終
    結，被告不同意，原告就訴狀送達後變更訴之聲明部分自失所附麗。
  (三)鈞院九十年執字第一○○四六號強制執行事件法院於九十年八月三十日查封系爭
    建物時，該定期租約尚未到期，無從知悉尚未發生之「於租期屆滿後，債務人即
    出租人有繼續收訖原告之租金，亦有債務人出具之收據可按。因此按之民法第四
    百五十一條之規定，已變成為不定期租賃」，遑論此於原告尚未發生之事根本不
    可能與被告有指封錯誤或其他任何侵害關係。原告就此主張之理由與論理法則完
    全相背，毫無足採。
　(四)另原告所謂之不定期租賃關係及其建造之建物一事，根本不影響該執行將其點交
　　予拍定人之結果，亦即本件原告之主張事由，根本不可能對原告生有任何損害。
　　且被告歷次執行皆據實陳報原告所謂租賃及建造情形，且執行法院前於八十九執
　　戊字第七六一九號乙案時即已知曉並予除去租賃。
  (五)至原告主張被告再三保證佯稱：「不會有人出來標購，所以飭許鈞雄勿具狀聲明
    指封抵押物由其父子占用，．．．必以二百三十萬元之價格投標」一節，惟根本
    不能說明前開主張與原告所謂之損害有何因果關係。況執行法院於九十年十月二
    日測量時，許鈞雄在場表示系爭建物為原告承租及除磚造平房外係原告建造，且
    被告嗣亦依照該許鈞雄之詞具狀陳報，根本不可能有要求原告不得陳報之情形，
    原告主張之情節與事實完全不符。另原告之子許鈞雄亦陳稱：「他（指田隆富）
    並沒有阻止我向法院呈報」，根本與原告之主張矛盾，顯見原告所為主張僅係牽
    強攀誣被告之舉！
  (六)且按銀行對於擔保品之拍賣有受清償之利益，投標金額愈高對銀行受清償之額度
    愈有利，是以銀行之立場而論，僅可能有對前來探詢之有意投標者要求其提高投
    標金額之理，斷無要求限制其必不得超過某金額投標之情形，此為當然之理，況
    由原告之子所稱：「因為投標價錢寫的太少他們也不會同意」，更顯見原告之子
    本係欲以更低之金額投標。原告如何以被告欲原告之子提高金額以標得系爭房屋
    之舉，反因原告之子所出價錢過低怪罪於被告？
  (七)原告既主張對於地上建物有所有權，又請求確認上開等建物有不定期租賃關係，
    其主張根本自相矛盾。
三、證據：提出屏東地方法院九十年度執字第一○○四六號民事裁定、執行處分、債
    權憑證、進行單、勘測筆錄、最高法院六十二年度臺再字第一○○號判例影本各
    一份，公告、陳報狀二份。
貳、被告丙○○部分：
一、聲明：駁回原告之訴及其假執行之聲請，如受不利之判決，願供擔保請准宣告免
    為假執行。
二、陳述：
  (一)鈞院九十年度執字第一○○四六號強制執行事件，業經拍賣程序終結，原告提起
    第三人異議之訴，與法顯有不符。又被告丙○○經鈞院核發不動產移轉證書並已
    登記完畢，原告提起買賣關係無效，有違信賴保護原則。
  (二)前開建物經拍賣而由被告丙○○買受且已登記完畢，今原告主張被告丙○○侵害
    其權益，有違常理，且與侵權行為之要件不符。又依據最高法院六十七年八月二
    十九日民庭總會決議、七十二年度台上字第三一九六號判決意旨，不動產出租或
    原租期屆滿時之續租，雖屬管理行為，但有礙執行，不得為之，民法第四百五十
    一條規定，亦不能適用。
  (三)被告丙○○係依合法程序向執行法院買受系爭建物，未有侵權行為之情事。
三、證據：提出不動產權利移轉證書、土地登記謄本、房屋稅籍證明書各一份。
丙、本院依職權調閱九十年度執字第一○○四六號民事執行卷宗。
    理      由
一、按訴狀送達後，原告不得將原訴變更或追加他訴。但擴張或減縮應受判決事項之
    聲明者；因情事變更而以他項聲明代最初之聲明者，不在此限，民事訴訟法第二
    百五十五條第一項第三款、第四款定有明文。又民事訴訟法第二百五十六條第三
    款所謂因情事變更，而以他項聲明代最初之聲明，係為訴訟上之便宜而設之規定
    ，祇須情事確屬變更，即有其適用。故其情事之變更，係發生於起訴前或起訴後
    ，在非所問，最高法院四十三年度台抗字第二三號判例可資參照。本件原告於起
    訴狀請求准將本院九十年度執字第一○○四六號強制執行事件中，就債務人所有
    坐落屏東縣新園鄉○○段七一地號面積一六六七平方公尺土地上原告所有如強制
    執行事件不動產附表所示工廠(2)鐵架鐵皮一七八．一八平方公尺涼棚(3)鐵架鐵皮
    四五．三○平方公尺涼棚(4)鐵架鐵皮六○．四○平方公尺倉庫(5)鐵架鐵皮七七．
    二八平方公尺，所為之強制執行程序應予撤銷；確認被告聯信商銀與被告丙○○
    間就前開之工業用磚造鐵皮屋之買賣關係無效，嗣於本院審理中變更為請求被告
    連帶給付五十七萬六千元，並自九十一年五月十四日書狀繕本送達翌日起至清償
    日止，按年息百分之五計算之利息，願供擔保請准宣告假執行；並請求確認原告
    與被告丙○○間就前開建物，有不定期限之租賃關係存在。後又擴張第一項聲明
    為請求被告連帶給付八十一萬一千四百元，並依上述利率計算利息。而前開建物
    於九十一年四月十一日拍定，並於同年月十三日核發權利移轉證書，原告於同年
    月十五日具狀向執行法院聲明異議，並於同年月三十日提起本件異議之訴，嗣經
    執行法院於同年五月二日以裁定駁回原告之聲明異議，經本院依職權調閱九十年
    度執字第一○○四六號執行案卷核閱屬實，故原告於同年月十四日提出書狀變更
    訴之聲明，被告雖不同意，惟原告訴之變更，係屬因情事變更而以他項聲明代最
    初之聲明，揆之前揭規定及判例意旨，應予准許，以符紛爭一次解決之訴訟目的
    ，合先敘明。
二、被告聯信商業銀行股份有限公司經受合法通知，未於最後言詞辯論期日到場，核
    無民事訴訟法第三百八十六條各款所列情形，爰依原告之聲請，准由其一造辯論
    而為判決。
三、按因故意或過失不法侵害他人之權利者，負損害賠償責任，民法第一百八十四條
    第一項前段定有明文。故該條成立要件須具備：須有加害行為、行為須不法、須
    侵害他人之權利、須致生損害、須有責任能力、須有故意或過失。故侵權行為的
    成立，除侵害他人權利肇致損害外，尚須有不法及故意或過失。原告起訴主張被
    告聯信商銀明知原告雇工興建系爭地上物，且對系爭土地及地上物有租賃關係存
    在，竟故意錯誤指封，且向原告之子保證「不會有人出來標購，所以飭許鈞雄勿
    具狀聲請指封抵押物由其父子占用，但必許鈞雄提供一百萬元之定期存單為質押
    ，投標日又必以二百三十萬元之價格投標，再三保證萬無一失」，致由被告丙○
    ○以二百四十二萬六千元標取，顯有詐害行為，而被告丙○○投標前，竟未閱覽
    執行卷即貿然投標，亦有過失等情，經被告以前揭情詞置辯。經查：
  (一)執行法院至現場查封時，訴外人許鈞雄即表示系爭土地現由其承租使用中，租期
    自八十八年一月十五日至九十一年一月十五日，承租範圍包括地上三棟鐵皮屋，
    有九十年八月三十日查封筆錄附於前開執行案卷可稽，後被告聯信商銀向執行法
    院陳報系爭土地上之磚造鐵架蓋鐵皮搭建工廠，係由原告承租，現由許鈞雄經營
    東美企業雨衣場，有陳報狀附於上開執行案卷為憑。嗣於九十年十月二日勘測時
    ，於執行筆錄上載有「承租人許鈞雄在場稱是由其父丁○○出面與債務人訂立租
    約，但為許鈞雄經營皮包加工使用，故於債務人所造磚造蓋鐵皮頂平房前之鋼骨
    架蓋鐵皮房屋為承租人許鈞義所建造。經本院現場勘查，承租人所建鋼骨架鐵皮
    工廠建於債務人磚造蓋鐵皮頂平房前，均共同使用一個出入口，無個別獨立出入
    口。」等語，經執行法院以增建部分無獨立使用之情形，仍屬一物，而列入拍賣
    範圍，並於拍賣公告上註明「本件拍賣之土地、房屋現由第三人丁○○承租，月
    租金新台幣六○○○○元，押租金無、租其自八十八年一月十五日起至九十一年
    一月十五日止、該租賃契約已期滿，拍定後點交。」等情，經本院調閱前開執行
    卷宗查閱無訛，是被告聯信商銀具狀向執行法院所為陳報，與許鈞雄於查封勘測
    時所陳述之情事大致相符，並無隱匿或故意指封錯誤之情事，且被告聯信商銀於
    九十年八月三十日查封時所為「地上物為債務人所造，請求一併查封測量。」等
    語對執行法院判斷是否將系爭地上物列為拍賣範圍並不生影響。另原告於九十年
    八月三十日查封時根本無從知悉出租人於九十一年一月十五日租期屆滿後會繼續
    收取原告租金之情事。是原告主張被告聯信商銀明知系爭建物為原告雇工興建，
    且原告就系爭土地及地上物有不定期租賃關係存在，猶故意指封錯誤，而侵害原
    告權益一節，殊不足採。
  (二)原告主張被告聯信商銀有詐害行為云云，並提出承諾書、聯信商業銀行函文各一
    份為憑。然該承諾書僅得證明許鈞雄願以二百三十萬元標購系爭土地，並提供定
    存單設定質權，無從認定被告聯信商銀有前開不法侵害情事。又證人即被告聯信
    商銀員工田隆富到庭證稱：「我在銀行擔任催收的工作，．．．開始時是我去找
    他的，是因為拍賣抵押物的關係去找他，請他來投標，我跟他說他在這裡工作，
    請他標下來，以免被他人標到要搬麻煩，在第一拍的時候就跟他說了，他也同意
    投標，到第二次的時候，也是為了投標的事情來找我，他嫌金額太高，他還回答
    我說被別人標走也算了，結果第三標他有參與投標，但被丙○○標走，我沒有告
    訴他標金要標多少，價格的問題我們一向不會對客戶說，是他自己決定的，．．
    ．我沒有跟他說不要向法院呈報使用狀況，查封時他就沒有異議了，我只是找他
    來投標，沒有叫他不要向法院陳明。」、「我沒有叫他要以多少錢投標，是他有
    承諾說如果價格降多少錢，他就多少錢標起來，我沒有替他出主意，要他以多少
    錢標起來」、「這是公開市場，沒有人敢保證這個價格一定會標到」等語明確（
    見本院九十一年六月十九日言詞辯論筆錄），核與證人許鈞雄所述雙方接觸過程
    大致相符，而證人許鈞雄亦證稱：「開始時他有要我以一百萬元給銀行設定，當
    時我有跟銀行簽契約，我們是以底價二百三十萬元投標，當時我們是口頭上說的
    而已，因為投標價錢寫的太少他們也不會同意，所以當時我同意以投標書上的底
    標投標。田先生說租期到了，如果向法院陳情，也是會解除租約會拆掉，他並沒
    有阻止我向法院呈報，．．．」等情在卷。再承前所述，系爭土地之使用狀況業
    經許鈞雄於查封當時陳報而經法院知悉。另拍定金額端視共同投標者之投標金額
    高低而決定得標者，自無由事先知悉拍定金額為何，況對債權人即被告聯信商銀
    而言，投標金額越高對其越有利，自無限制投標金額之理，此外，原告復未提出
    其他證據證明被告聯信商銀有詐害行為，是原告此節主張，無足採信。
  (三)原告先後主張系爭建物係其雇工興建，且於租期屆滿後，因出租人繼續收取租金
    ，該租賃契約已變為不定期租賃，認被告丙○○未於投標前閱卷，顯有過失云云
    。惟姑不論原告主張之上開情事是否真實，然觀之前開執行案卷，出租人於租期
    屆滿後繼續收取租金之情事，原告於九十一年四月十五日始具狀聲明異議，主張
    有不定期租賃關係，於執行程序進行中原告或債務人陳明察均未曾向執行法院陳
    報，被告丙○○自無由因閱覽執行卷宗而知悉。再如前所述，系爭土地經執行法
    院以增建部分無獨立使用之情形，仍屬一物，而列入拍賣範圍，並於拍賣公告上
    註明「本件拍賣之土地、房屋現由第三人丁○○承租，月租金新台幣六○○○○
    元，押租金無、租其自八十八年一月十五日起至九十一年一月十五日止、該租賃
    契約已期滿，拍定後點交。」，是被告丙○○依據拍賣公告所為投標行為，並無
    任何過失或不法。
  (四)從而，原告主張被告聯信商銀有詐害行為，且故意指封錯誤，被告丙○○未閱覽
    執行卷即貿然投標，係共同侵權行為，為此依據侵權行為之法律關係請求被告連
    帶負賠償責任，於法尚有未合，應予駁回。原告此部份之訴既經駁回，其假執行
    之聲請，已失所附麗，故併予駁回。
四、按實施查封後，債務人就查封物所為移轉、設定負擔或其他有礙執行效果之行為
    ，對於債權人不生效力，強制執行法第五十一條第二項定有明文。債務人於查封
    後，雖得為從來之管理或使用，但須在一般社會觀念尚不致使查封物毀損或其權
    利變更，亦不能有礙查封之目的。故不動產之出租或原租期屆滿時之續租，雖屬
    管理行為，但均有礙執行，不得為之，民法第四百五十一條之規定，亦不能適用
    。最高法院六十七年八月二十九日第九次民事庭決議亦揭斯旨。另不動產之執行
    查封，依同法第七十八條之規定，債務人就已查封之不動產，既僅得因執行法院
    之允許，於必要範圍內管理或使用之。則自反面解釋，如未得執行法院之允許，
    自難謂其有使用收益之權，出租行為當係在受限制之列，最高法院七十二年度台
    上字第三一九六號判決同此意旨。原告主張其與債務人陳明察就系爭土地及建物
    有租賃關係存在，租約期限自八十八年一月十五日起至九十一年一月十五日止，
    為期三年，因出租人陳明察於租期屆滿後繼續收取租金，依據民法第四百五十一
    條規定，已變為不定期租賃關係云云，並提出房屋租賃契約書、收據各一份為憑
    。惟查，縱如原告主張其與債務人陳明察間確有前開租賃契約存在，且陳明察於
    租期屆滿後確有收訖租金之情事，然執行法院於九十年八月三十日查封系爭土地
    及建物，並經屏東縣東港地政事務所於九十年八月二十七日辦理查封登記等情，
    經本院調閱前開執行案卷核閱屬實，而原告主張之租賃契約於拍賣期間適租期屆
    滿，原告雖主張其繼續使用收益，且債務人即出租人陳明察繼續收取租金，然揆
    之前開說明，債務人所為之續租行為顯有礙於執行，不得為之，原告自不得執此
    對抗拍定人即被告丙○○。原告主張最高法院六十七年八月二十九日第九次民庭
    庭推總會決議僅適用於單純之房屋租賃關係，與本件尚包括土地部分不符，無該
    決議之適用，係對該決議意旨作於法無據之限制，似有誤會。從而，原告訴請確
    認與被告丙○○間就系爭建物有不定期租賃關係存在，於法尚有未合，應予駁回
    。
五、本件事證已臻明確，兩造其餘主張及舉證，與判決結果不生影響，不予論述，附
    此敘明。
六、結論：原告之訴為無理由，依民事訴訟法第三百八十五條第一項前段、第七十八
    條，判決如主文。
中　　　華　　　民　　　國　　九十一　　年　　　七　　　月　　三十一　　日
                                    臺灣屏東地方法院民事第二庭
~B法　　　官　沈佳宜
右為正本係照原本作成。
如不服本判決應於收受送達後二十日內向本院提出上訴狀。
~B法院書記官　黃秀梅
中　　　華　　　民　　　國　　九十一　　年　　　七　　　月　　三十一　　日
